臺灣高等法院高雄分院刑事判決　　　　　　　　　　九十一年度上訴字第五五一號
　　上　訴　人　台灣高雄地方法院檢察署檢察官
　　被　　　告　乙○○
右上訴人因被告違反稅捐稽徵法等案件，不服臺灣高雄地方法院九十年度訴字第二七
八九號中華民國九十一年三月七日第一審判決（起訴案號：臺灣高雄地方法院檢察署
九十年度偵字第九一四三號），提起上訴，暨移送併辦（併辦案號：臺灣高雄地方法
院檢察署九十一年度偵字第四三三八號），本院判決如左：
      主  文
原判決撤銷。
乙○○共同行使從事業務之人，明知為不實之事項，而登載於其業務上作成之文書，
足以生損害於他人，處有期徒刑參月，如易科罰金以參佰元折算壹日。
      事  實
一、乙○○係寶和船舶機械工程有限甲司（設於高雄市小港區○○○路五十六號，以
    下簡稱寶和甲司）之負責人，係從事業務之人，明知李奇璁、朱文准、陳哲志、
    黃泰源、張景斐（改名張智淵）於八十八年間均未在寶和甲司任職及支薪，竟與
    甲司員工張宏維、林義仁、林德村共同基於業務上登載不實文書之犯意聯絡，於
    八十九年間某日，由張宏維提供李奇聰、由林義仁提供朱文准、陳哲志、黃泰源
    、由林德村提供張景斐之身分證影本，再由乙○○在寶和甲司，指示不知情之成
    年會計師，不實記載李奇璁薪資新臺幣（下同）十八萬元、朱文准十七萬五千元
    、陳哲志十七萬五千元、黃泰源十七萬五千元、張景斐十八萬元之八十八年度各
    類所得扣繳暨免扣繳憑單（下稱扣繳憑單），而登載業務上不實之文書，藉以分
    散張宏維、林義仁、林德村之個人所得分別為十八萬元、五十二萬五千元、十八
    萬元，其後繼而將該不實登載之扣繳憑單寄送予李奇璁、朱文准、陳哲志、黃泰
    源、張景斐及稅捐機關，而行使業務上登載不實文書，足以生損害於李奇璁、朱
    文准、陳哲志、黃泰源、張景斐及稅捐稽機關對稅捐稽徵之正確性。
二、案經李奇璁、朱文准、張智淵、陳哲志、黃泰源提出檢舉，再由財政部高雄市國
    稅局函送臺灣高雄地方法院檢察署檢察官偵查起訴及移送併辦。
      理  由
一、訊據被告乙○○固不諱言不實記載扣繳憑單，惟辯稱其確有支薪予張宏維、林義
    仁、林德村，但不知觸犯法令等語。經查被告於右揭時地，由張宏維提供李奇聰
    、由林義仁提供朱文准、陳哲志、黃泰源、由林德村提供張景斐之身分證影本後
    ，再指示不知情之成年會計師，不實記載李奇璁薪資十八萬元、朱文准十七萬五
    千元、陳哲志十七萬五千元、黃泰源十七萬五千元、張景斐十八萬元之八十八年
    度扣繳憑單，繼而將該不實登載之扣繳憑單寄送予李奇璁、朱文准、陳哲志、黃
    泰源、張景斐及稅捐機關等事實，業據被告供承在卷，且經證人張宏維、林義仁
    、林德村分別證述明確（見原審卷第六十三、六十四、七十九頁、本院九十一年
    五月二日訊問筆錄），亦核與朱文准、張智淵、陳哲志於偵查中指訴情節相符（
    見偵查卷第二十九頁），並有李奇璁、朱文准、張智淵、陳哲志、黃泰源檢舉書
    、財政部高雄市國稅局九十年五月一日財高國稅法字第九００二一六八九、０九
    一０００三八四三號函、寶和船舶機械工程有限甲司各類所得扣繳暨免扣繳憑單
    附卷可資佐證（見九十年度偵字第九一四三號卷第一～八、十四、十六頁、九十
    一年度發查字第一０一九號卷第一～三頁）。至被告所辯不知觸犯法令，尚不得
    解免罪責。從而被告犯行，堪以認定。
二、按扣繳憑單係由扣繳義務人依所得稅法第八十八條規定，就規定之扣繳率或扣繳
    辦法扣取稅單所製作之單據，為業務上製作之文書，被告利用不知情成年會計師
    登載不實之扣繳憑單後行使，所為係犯刑法第二百十六條、第二百十五條之行使
    業務上登載不實文書罪。被告明知為不實事項而登載於其業務上作成之文書後，
    進而行使，業務上登載不實文書之低度行為應被行使業務上登載不實文書之高度
    行為所吸收，不另論罪。被告利用不知情之成年會計師登載不實之扣繳憑單後行
    使，應為間接正犯。被告分別與張宏維、林義仁、林德村間，雖張宏維、林義仁
    、林德村固非從事製作扣繳憑單業務之人，但被告分別與其等有共同犯意聯絡，
    仍均為共同正犯。再被告係同時地登載不實之李奇璁、朱文准、張景斐、陳哲志
    、黃泰源扣繳憑單後行使，應為實質上一罪，不論以連續犯。又甲訴人移送併辦
    部分，因與起訴有罪部分，為實質上一罪，本院自得併予審理，附此敘明。另張
    宏維、林義仁、林德村分別以李奇璁、張景斐、朱文准、陳哲志、黃泰源名義各
    申報所得十八萬元、十八萬元、十七萬五千元、十七萬五千元、十七萬五千元後
    ，張宏維、林義仁、林德村因未申報所得稅，自無向稅捐機關施用詐術，張宏維
    、林義仁、林德村應不成立以詐術逃漏稅捐罪，被告即無成立共犯之餘地。
三、原審以被告罪證明確，予以論罪科刑，固非無見，惟查：(一)按各類所得扣繳暨免
    扣繳憑單，是由扣繳義務人依所得稅法第八十八條規定，就規定之扣繳率或扣繳
    辦法扣取稅單所製作之單據，為業務上製作之文書，而商業會計法第十五條所稱
    之商業會計憑證，係指原始憑證及記帳憑證；記帳憑證是指收入傳票、支出傳票
    、轉帳傳票；原始憑證指1.外來憑證：係自商業本身以外之人所取得，2.對外憑
    證：係給與其商業本身以外之人者，而此對外憑證，必須係證明事實之經過，而
    為造具記帳憑證所根據之憑證；此在商業會計法第十五條、第十六條、第十七條
    規定甚明，故扣繳憑單，並非上述記帳憑證，亦非造具記帳憑證所根據之憑證，
    應無商業會計法第七十一條所謂填製不實會計憑證問題（最高法院九十年度台上
    字第七四四四號參照）。被告利用不知情成年會計師登載不實之扣繳憑單後行使
    ，所為係犯刑法第二百十六條、第二百十五條之行使業務上登載不實文書罪。原
    判決論處被告商業會計法第七十一條第一款罪，即有未合。(二)被告並無以詐術或
    其他不正當方法逃漏稅捐之犯行（詳後述），原判決認被告有稅捐稽徵法第四十
    七條第一款、第四十一條之適用，亦有不當。(三)甲訴人移送併辦部分，原判決未
    及審酌，自有未洽。檢察官上訴意旨指摘原判決就移送併辦部分未及審酌，為有
    理由，且原判決另有上述可議之處，自應由本院撤銷改判。爰審酌被告前未曾犯
    罪，有台灣高等法院被告全國前案紀錄表在卷足憑，且於八十八年六月始任負責
    人，時間非長，因不諳法令，致觸犯刑章，行為後坦承犯行，態度良好等一切情
    狀，量處如主文所示之刑，並諭知易科罰金之折算標準。又刑法規定其中事關執
    行如易服勞役、易科罰金、易以訓誡、數罪併罰之定執行刑及緩刑等，不應適用
    舊法，無依刑法第二條第一項規定之適用（最高法院二十九年上字第五二五號判
    例參照），併予敘明。
四、甲訴意旨另以：被告明知李奇璁、朱文准、陳哲志、黃泰源、張景斐於八十八年
    間均未在寶和甲司任職及支薪，竟偽造李奇璁支領薪資十八萬元、朱文准支領薪
    資十七萬五千元、陳哲志支領薪資十七萬五千元、黃泰源支領薪資十七萬五千元
    、張景斐支領薪資十八萬元之工資表，且製作扣繳憑單，虛增營造成本，以此方
    法逃漏營利事業所得稅，被告此部分行為，係涉犯刑法第二百十六條、第二百十
    條行使偽造私文書罪嫌及稅捐稽徵法第四十七條第一款、第四十一條以詐術逃漏
    稅捐罪嫌。惟訊據被告堅詞否認有此部分犯行，辯稱其係依個人紀錄之工作簿發
    放薪資，並未製作工資表，且其確將李奇璁之十八萬元薪資支付張宏維、張景斐
    之十八萬元薪資支付林德村及朱文准之十七萬五千元、陳哲志之十七萬五千元、
    黃泰源之十七萬五千元支付林義仁，亦無逃漏稅捐等語。經查，被告所辯，已經
    被告提出個人紀錄之工作簿為證（見原審卷第二十四～五十二頁），且證人張宏
    維、林義仁、林德村分別證述其等係為分散個人所得，乃提供李奇璁、朱文准、
    張智淵、陳哲志、黃泰源之身分證影本予被告製作扣繳憑單，支領薪資時並無在
    工資表上蓋章等語明確（見原審卷第六十三、六十四、七十九頁、本院九十一年
    五月二日訊問筆錄）。此外復查無其他積極證據足證被告有此部分犯行，被告此
    部分犯罪尚屬不能證明，本應諭知無罪之判決，惟甲訴人認被告偽造工資表部分
    犯行與上開有罪之行使業務上登載不實文書罪部分，為想像競合犯關係，而被告
    所犯以詐術逃漏稅捐罪與上開有罪之行使業務上登載不實文書罪部分，為牽連犯
    裁判上一罪關係，故不另為無罪之諭知。
據上論結，應依刑事訴訟法第三百六十九條第一項前段、第三百六十四條、第二百九
十九條第一項前段、刑法第二十八條、第二百十六條、第二百十五條、第四十一條第
一項、罰金罰鍰提高標準條例第一條前段、第二條，判決如主文。
本案經檢察官彭南雄到庭執行職務。
中      華      民      國    九十一    年      六      月    十八      日
                              臺灣高等法院高雄分院刑事第二庭
                                  審判長法官  曾永宗
                                        法官  邱永貴
                                        法官  郭玫利
右正本證明與原本無異。
檢察官如不服本判決應於收受本判決後十日內向本院提出上訴書狀。
被告不得上訴。
                                      書記官  高惠珠
中    華    民    國      九十一      年      六      月     十九   日
附錄本判決論罪科刑法條
刑法第二百十五條：
從事業務之人，明知為不實之事項，而登載於其業務上作成之文書，足以生損害於甲
眾或他人者，處三年以下有期徒刑、拘役或五百元以下罰金。
刑法第二百十六條：
行使第二百十條至第二百十五條之文書者，依偽造、變造文書或登載不實事項或使登
載不實事項之規定處斷。
